ACORDAO-COMPLETO-2476674

ACÓRDÃO 9821/2021 ATA 25/2021 - PRIMEIRA CÂMARA

VISTOS, relatados e discutidos estes autos de tomada de contas especial instaurada pelo Fundo Nacional de Desenvolvimento da Educação em razão de omissão no dever de prestar contas dos recursos recebidos pelo município de Bom Jesus do Araguaia/MT por força do Programa Nacional de Alimentação Escolar (Pnae) , no exercício de 2011,
ACORDAM os Ministros do Tribunal de Contas da União, reunidos em sessão da 1ª Câmara, ante as razões expostas pelo Relator, em:
9.1. considerar revel o sr. Aloísio Irineo Jakoby para todos os efeitos, dando-se prosseguimento ao processo, com fulcro no art. 12, § 3º, da Lei 8.443/1992; 
9.2. julgar irregulares, nos termos dos arts. 1º, inciso I, 16, inciso III, alíneas "a" e "c", da Lei 8.443/1992, c/c os arts. 19 e 23, inciso III, da mesma lei, as contas do sr. Aloísio Irineo Jakoby, condenando-o ao pagamento das importâncias a seguir especificadas, atualizadas monetariamente e acrescidas dos juros de mora, calculadas a partir das datas discriminadas até a data da efetiva quitação do débito, fixando-lhe o prazo de quinze dias para que comprove, perante o Tribunal, o recolhimento das referidas quantias aos cofres do Fundo Nacional de Desenvolvimento da Educação, nos termos do art. 23, inciso III, alínea "a", da citada lei, c/c o art. 214, inciso III, alínea "a", do Regimento Interno do TCU:
	Data de ocorrência	Valor histórico (R$) 
	17/3/2011	9.204,00
	4/4/2011	9.204,00
	4/5/2011	8.544,00
	5/5/2011	660,00
	3/6/2011	9.204,00
	6/7/2011	9.204,00
	2/8/2011	9.204,00
	5/9/2011	9.204,00
	4/10/2011	9.204,00
	3/11/2011	9.204,00
	1º/12/2011	9.204,00
9.3. aplicar ao sr. Aloísio Irineo Jakoby a multa prevista no art. 57 da Lei 8.443/1992, no valor de R$ 15.000,00 (quinze mil reais) , fixando-lhe o prazo de quinze dias, a contar da notificação, para que comprove, perante o Tribunal (art. 214, III, alínea "a", do Regimento Interno do TCU) , o recolhimento da dívida aos cofres do Tesouro Nacional, atualizada monetariamente desde a data deste acórdão até a data do efetivo recolhimento, se paga após o vencimento, na forma da legislação em vigor;
9.4. autorizar, desde logo, a cobrança judicial das dívidas, caso não atendida a notificação, na forma do disposto no art. 28, inciso II, da Lei 8.443/1992;
9.5. autorizar também, desde logo, se requerido, com fundamento no art. 26 da Lei 8.443/1992, o parcelamento das dívidas em até 36 parcelas, incidindo, sobre cada parcela, corrigida monetariamente, os correspondentes acréscimos legais, fixando-lhe o prazo de quinze dias, a contar do recebimento da notificação, para comprovar, perante o Tribunal, o recolhimento da primeira parcela, e de trinta dias, a contar da parcela anterior, para comprovar os recolhimentos das demais parcelas, devendo incidir, sobre cada valor mensal, atualizado monetariamente, os juros de mora devidos, no caso do débito, na forma prevista na legislação em vigor, alertando o responsável de que a falta de comprovação do recolhimento de qualquer parcela importará o vencimento antecipado do saldo devedor, nos termos do § 2º do art. 217 do Regimento Interno deste Tribunal; 
9.6. dar ciência desta deliberação ao responsável, ao Fundo Nacional de Desenvolvimento da Educação e à Procuradoria da República no Estado de Mato Grosso, nos termos do § 3º do art. 16 da Lei 8.443/1992, para adoção das medidas cabíveis.

Tomada de contas especial instaurada em razão de omissão no dever de prestar contas dos recursos repassados no âmbito do Programa Nacional de Alimentação Escolar (PNAE), exercício 2011, ao município de Bom Jesus do Araguaia - MT.

Primeira Câmara

Município de Bom Jesus do Araguaia - MT.

3. Interessados/Responsáveis:
3.1. Interessado: Fundo Nacional de Desenvolvimento da Educação (00.378.257/0001-81)
3.2. Responsável: Aloísio Irineo Jakoby (XXX.682.519-XX).

13.1. Ministros presentes: Walton Alencar Rodrigues (Presidente), Benjamin Zymler (Relator) e Jorge Oliveira.
13.2. Ministro-Substituto convocado: Augusto Sherman Cavalcanti.
13.3. Ministro-Substituto presente: Weder de Oliveira.

BENJAMIN ZYMLER

Adoto como relatório a instrução elaborada por auditor da SecexTCE (peça 63) , que contou com a anuência dos dirigentes da mencionada unidade técnica (peças 64 e 65) :
"Cuidam os autos de tomada de contas especial instaurada pelo Fundo Nacional de Desenvolvimento da Educação, em desfavor de Aloisio Irineo Jakoby, ex-prefeito do município de Bom Jesus do Araguaia - MT (gestão 2009/2012) , em razão de omissão no dever de prestar contas dos recursos recebidos por força do Programa Nacional de Alimentação Escolar (Pnae) , no exercício de 2011, cujo prazo final para a apresentação da prestação de contas expirou em 30/4/2013 (peça 14, p. 1) .
HISTÓRICO
Em 10/7/2018, com fundamento na IN/TCU 71/2012, alterada pela IN/TCU 76/2016 e DN/TCU 155/2016, o dirigente do Fundo Nacional de Desenvolvimento da Educação autorizou a instauração da tomada de contas especial (peça 1) . O processo foi registrado no sistema e-TCE com o número 796/2018.
	Os recursos repassados pelo Fundo Nacional de Desenvolvimento da Educação ao município de Bom Jesus do Araguaia - MT, no âmbito do Programa Nacional de Alimentação Escolar (Pnae) - exercício 2011, totalizaram R$ 92.040,00 (peça 3) . 
	O fundamento para a instauração da Tomada de Contas Especial, conforme consignado na matriz de responsabilização elaborada pelo tomador de contas, foi a constatação da omissão no dever legal de prestar contas.
O responsável arrolado na fase interna foi devidamente comunicado e, diante da ausência de justificativas suficientes para elidir as irregularidades e da não devolução dos recursos, instaurou-se a tomada de contas especial.
	No relatório (peça 14) , o tomador de contas concluiu que o prejuízo importaria no valor original de R$ 92.040,00, imputando-se a responsabilidade a Aloisio Irineo Jakoby, prefeito no período de 1/1/2009 a 31/12/2012, na condição de responsável pela gestão dos recursos federais recebidos por meio do Pnae/2011.
		Em 20/11/2018, a Controladoria-Geral da União emitiu o relatório de auditoria (peça 15) , em concordância com o relatório do tomador de contas. O certificado de auditoria e o parecer do dirigente do órgão de controle interno concluíram pela irregularidade das presentes contas (peças 16 e 17) .
	Em 10/12/2018, o ministro responsável pela área atestou haver tomado conhecimento das conclusões contidas no relatório e certificado de auditoria, bem como do parecer conclusivo do dirigente do órgão de controle interno manifestando-se pela irregularidade das contas e determinou o encaminhamento do processo ao Tribunal de Contas da União (peça 18) .
Na instrução antecedente (peça 21) , analisando-se os documentos nos autos, concluiu-se pela necessidade de realização de citação e audiência para as seguintes irregularidades: 
Irregularidade 1: não comprovação da boa e regular aplicação dos recursos federais repassados ao município de Bom Jesus do Araguaia - MT, em face da omissão no dever de prestar contas dos valores transferidos, no âmbito do Programa Nacional de Alimentação Escolar (Pnae) , no exercício de 2011, cujo prazo encerrou-se em 30/4/2013.
	Evidências da irregularidade: documento técnico presente na peça 8.
	Normas infringidas: art. 37, caput, c/c o art. 70, parágrafo único, da Constituição da República Federativa do Brasil; art. 93, do Decreto-lei 200/1967; art. 66, do Decreto 93.872/1986; e item XI da Resolução CD/FNDE 38, de 16 de julho de 2009.
	Débitos relacionados ao responsável Aloisio Irineo Jakoby:
	Data de ocorrência
	Valor histórico (R$) 

	17/3/2011
	9.204,00

	4/4/2011
	9.204,00

	4/5/2011
	8.544,00

	5/5/2011
	660,00

	3/6/2011
	9.204,00

	6/7/2011
	9.204,00

	2/8/2011
	9.204,00

	5/9/2011
	9.204,00

	4/10/2011
	9.204,00

	3/11/2011
	9.204,00

	1/12/0211
	9.204,00

		Cofre credor: Fundo Nacional de Desenvolvimento da Educação.
		Responsável: Aloisio Irineo Jakoby.
Conduta: não demonstrar a boa e regular aplicação dos recursos federais recebidos à conta do Programa Nacional de Alimentação Escolar (Pnae) , no exercício de 2011, em face da omissão na prestação de contas, cujo prazo encerrou-se em 30/4/2013.
Nexo de causalidade: a conduta descrita impediu o estabelecimento do nexo causal entre as possíveis despesas efetuadas com os recursos recebidos, no âmbito do Pane/2011, em afronta ao art. 37, caput, c/c o art. 70, parágrafo único, da Constituição da República Federativa do Brasil; art. 93 do Decreto-lei 200/1967; art. 66 do Decreto 93.872/1986; e item XI da Resolução CD/FNDE 38, de 16 de julho de 2009.
Culpabilidade: não há excludentes de ilicitude, de culpabilidade e de punibilidade; é razoável supor que o responsável tinha consciência da ilicitude de sua conduta; era exigível conduta diversa da praticada, qual seja, desincumbir-se do seu dever por meio da apresentação da prestação de contas no prazo e forma devidos. 
Encaminhamento: citação.
Irregularidade 2: não disponibilização das condições materiais mínimas e necessárias para que o seu sucessor pudesse apresentar a prestação de contas do Programa Nacional de Alimentação Escolar (Pnae) , no exercício de 2011, cujo prazo encerrou-se em 30/4/2013.
	Evidências da irregularidade: documento técnico presente na peça 8.
	Normas infringidas: art. 37, caput, c/c o art. 70, parágrafo único, da Constituição da República Federativa do Brasil; art. 93, do Decreto-lei 200/1967; art. 66, do Decreto 93.872/1986; e item XI da Resolução CD/FNDE 38, de 16 de julho de 2009.
		Responsável: Aloisio Irineo Jakoby.
Conduta: não disponibilizar as condições materiais mínimas e necessárias para que o seu sucessor pudesse apresentar a prestação de contas, como também não apresentar justificativas ao concedente que demonstrassem a existência de impedimento de prestar contas quando do vencimento do referido prazo.
Nexo de causalidade: a conduta descrita impediu o estabelecimento do nexo causal entre as possíveis despesas efetuadas com os recursos recebidos, no âmbito do Pane/2011, em afronta ao art. 37, caput, c/c o art. 70, parágrafo único, da Constituição da República Federativa do Brasil; art. 93, do Decreto-lei 200/1967; art. 66, do Decreto 93.872/1986; e item XI da Resolução CD/FNDE 38, de 16 de julho de 2009.
Culpabilidade: não há excludentes de ilicitude, de culpabilidade e de punibilidade; é razoável supor que o responsável tinha consciência da ilicitude de sua conduta; era exigível conduta diversa da praticada, qual seja, desincumbir-se do seu dever por meio da apresentação da prestação de contas no prazo e forma devidos. 
Encaminhamento: audiência.
Em cumprimento ao pronunciamento da unidade (peça 23) , foram efetuadas citação e audiência do responsável, nos moldes adiante:
 Aloisio Irineo Jakoby - promovida a citação e audiência do responsável, conforme delineado adiante:
	Comunicação: Ofício 2853/2019 - Secex-TCE (peça 26) 
Data da Expedição: 23/5/2019
Data da Ciência: não houve (Não procurado) (peça 27) 
Observação: Ofício enviado para o endereço do responsável no CPF, conforme pesquisa de endereço no sistema da Receita Federal, custodiado pelo TCU (peça 25 e 28) .

	Comunicação: Ofício 9741/2019 - Secex-TCE (peça 34) 
Data da Expedição: 23/10/2019
Data da Ciência: não houve (Não procurado) (peça 35) 
Observação: Ofício enviado para o mesmo endereço do responsável no CPF, conforme pesquisa de endereço no sistema da Receita Federal, custodiado pelo TCU (peça 25 e 28) .

	Comunicação: Ofício 4357/2020 - Seproc (peça 37) 
Data da Expedição: 14/2/2020
Data da Ciência: não houve (Não procurado) (peça 40) 
Observação: Ofício enviado para o endereço do responsável no Cadastro Eleitoral, conforme pesquisa de endereço no sistema do TSE, custodiado pelo TCU (peça 36) .

	Comunicação: Ofício 4358/2020 - Seproc (peça 38) 
Data da Expedição: 14/2/2020
Data da Ciência: não houve (peça 39) 
Observação: Ofício enviado para novo endereço do responsável no CPF, conforme pesquisa de endereço no sistema da Receita Federal, custodiado pelo TCU (peça 36) .

	Comunicação: Ofício 25598/2020 - Seproc (peça 42) 
Data da Expedição: 28/5/2020
Data da Ciência: não houve (Endereço insuficiente) (peça 43) 
Observação: Ofício enviado para o endereço do responsável, conforme pesquisa de endereço no sistema do Renach (peça 41) .

	Comunicação: Edital 0926/2020 - Seproc (peça 44 e 45) 
Data da Publicação: 25/6/2020
Fim do prazo para a defesa: 11/7/2020

Não obstante as notificações anteriores que culminaram com o Edital 0926/2020 (peças 44 e 45) , nova instrução de peça 49, em 31/8/2020, constatou a existência de novo endereço atualizado do CPF, na base de dados da Receita Federal, custodiado pelo TCU (peça 47) , e propôs nova notificação nesse endereço.
Em decorrência das novas tentativas de notificação pelos Correios no novo endereço proposto não terem alcançado sucesso, mais uma vez, notificou-se o responsável por Edital, conforme segue:
	Comunicação: Ofício 46583/2020 - Seproc (peça 53) 
Data da Expedição: 31/8/2020
Data da Ciência: não houve (Não procurado) (peça 54) 
Observação: Ofício enviado para o endereço do responsável, conforme pesquisa na base de dados no sistema da Receita Federal, custodiada pelo TCU (peça 47 e 52bs) .
	
	Comunicação: Ofício 71188/2020 - Seproc (peça 59) 
Data da Expedição: 16/12/2020
Data da Ciência: não houve (Não procurado) (peça 60) 
Observação: Ofício enviado para o endereço do responsável, conforme pesquisa na base de dados no sistema da Receita Federal, custodiada pelo TCU (peças 47 e 55) .
	
	Comunicação: Edital 1902/2020 - Seproc (peça 56 e 57) 
Data da Publicação: 21/12/2020
Fim do prazo para a defesa: 5/1/2021
	
Conforme Despacho de Conclusão das Comunicações Processuais (peça 61) , as providências inerentes às comunicações processuais foram concluídas. 
Transcorrido o prazo regimental, o responsável Aloisio Irineo Jakoby permaneceu silente, devendo ser considerado revel, nos termos do art. 12, § 3º, da Lei 8.443/1992.
ANÁLISE DOS PRESSUPOSTOS DE PROCEDIBILIDADE DA IN/TCU 71/2012
Avaliação de Viabilidade do Exercício do Contraditório e Ampla Defesa
	Verifica-se que não houve o transcurso de mais de dez anos desde o fato gerador sem que tenha havido a notificação do responsável pela autoridade administrativa federal competente (art. 6º, inciso II, c/c art. 19 da IN/TCU 71/2012, modificada pela IN/TCU 76/2016) , uma vez que o fato gerador da irregularidade sancionada ocorreu em 1/5/2013, haja vista que o vencimento do prazo para prestação de contas deu-se em 30/4/2013, e o responsável foi notificado sobre as irregularidades pela autoridade administrativa competente conforme abaixo:
Aloisio Irineo Jakoby, por meio do edital acostado à peça 6, publicado em 2/8/2017.
Valor de Constituição da TCE 	
	Verifica-se, ainda, que o valor atualizado do débito apurado (sem juros) em 1/1/2017 é de R$ 119.354,60, portanto superior ao limite mínimo de R$ 100.000,00, na forma estabelecida conforme os arts. 6º, inciso I, e 19 da IN/TCU 71/2012, modificada pela IN/TCU 76/2016. 
OUTROS PROCESSOS/DÉBITOS NOS SISTEMAS DO TCU COM OS MESMOS RESPONSÁVEIS
	Informa-se que não foi encontrado débito imputável ao responsável em outros processos no Tribunal.
	Informa-se que foi encontrado débito imputável aos responsáveis no banco de débitos existente no sistema e-TCE:
	Responsável
	Débitos inferiores

	Aloisio Irineo Jakoby
	162/2019 (R$ 4.990,00) - Dano inferior ao limite de instauração da TCE cadastrado

	A tomada de contas especial está, assim, devidamente constituída e em condição de ser instruída.
EXAME TÉCNICO
Da validade das notificações:
	Preliminarmente, cumpre tecer breves considerações sobre a forma como são realizadas as comunicações processuais no TCU. A esse respeito, destacam-se o art. 179, do Regimento Interno do TCU (Resolução 155, de 4/12/2002) e o art. 4º, inciso III, § 1º, da Resolução TCU 170, de 30 de junho de 2004, in verbis:
Art. 179. A citação, a audiência ou a notificação, bem como a comunicação de diligência, farse-ão:
I - mediante ciência da parte, efetivada por servidor designado, por meio eletrônico, fac-símile, telegrama ou qualquer outra forma, desde que fique confirmada inequivocamente a entrega da comunicação ao destinatário;
II - mediante carta registrada, com aviso de recebimento que comprove a entrega no endereço do destinatário;
III - por edital publicado no Diário Oficial da União, quando o seu destinatário não for localizado
 (...) 
Art. 3º As comunicações serão dirigidas ao responsável, ou ao interessado, ou ao dirigente de órgão ou entidade, ou ao representante legal ou ao procurador constituído nos autos, com poderes expressos no mandato para esse fim, por meio de:
I - correio eletrônico, fac-símile ou telegrama;
II - servidor designado;
III - carta registrada, com aviso de recebimento;
IV - edital publicado no Diário Oficial da União, quando o seu destinatário não for localizado, nas hipóteses em que seja necessário o exercício de defesa.
Art. 4º. Consideram-se entregues as comunicações:
I - efetivadas conforme disposto nos incisos I e II do artigo anterior, mediante confirmação da ciência do destinatário;
II - realizadas na forma prevista no inciso III do artigo anterior, com o retorno do aviso de recebimento, entregue comprovadamente no endereço do destinatário;
III - na data de publicação do edital no Diário Oficial da União, quando realizadas na forma prevista no inciso IV do artigo anterior.
§ 1º O endereço do destinatário deverá ser previamente confirmado mediante consulta aos sistemas disponíveis ao Tribunal ou a outros meios de informação, a qual deverá ser juntada ao respectivo processo.
 (...) 
	Bem se vê, portanto, que a validade da citação via postal não depende de que o aviso de recebimento seja assinado pelo próprio destinatário da comunicação, o que dispensa, no caso em tela, a entrega do AR em "mãos próprias". A exigência da norma é no sentido de o Tribunal verificar se a correspondência foi entregue no endereço correto, residindo aqui a necessidade de certeza inequívoca. 
	Não é outra a orientação da jurisprudência do TCU, conforme se verifica dos julgados a seguir transcritos:
São válidas as comunicações processuais entregues, mediante carta registrada, no endereço correto do responsável, não havendo necessidade de que o recebimento seja feito por ele próprio (Acórdão 3648/2013-TCU-Segunda Câmara, Relator Min. José Jorge) ;
É prescindível a entrega pessoal das comunicações pelo TCU, razão pela qual não há necessidade de que o aviso de recebimento seja assinado pelo próprio destinatário. Entregandose a correspondência no endereço correto do destinatário, presume-se o recebimento da citação. (Acórdão 1019/2008-TCU-Plenário, Relator Min. Benjamin Zymler) ;
As comunicações do TCU, inclusive as citações, deverão ser realizadas mediante Aviso de Recebimento - AR, via Empresa Brasileira de Correios e Telégrafos, bastando para sua validade que se demonstre que a correspondência foi entregue no endereço correto. (Acórdão 1526/2007-TCU-Plenário, Relator Min. Aroldo Cedraz) .
A validade do critério de comunicação processual do TCU foi referendada pelo Supremo Tribunal Federal, nos termos do julgamento do MS-AgR 25.816/DF, por meio do qual se afirmou a desnecessidade da ciência pessoal do interessado, entendendo-se suficiente a comprovação da entrega do "AR" no endereço do destinatário:
Ementa: agravo regimental. Mandado de segurança. Desnecessidade de intimação pessoal das decisões do tribunal de contas da união. art. 179 do regimento interno do TCU. Intimação do ato impugnado por carta registrada, iniciado o prazo do art. 18 da lei nº 1.533/51 da data constante do aviso de recebimento. Decadência reconhecida. Agravo improvido.
O envio de carta registrada com aviso de recebimento está expressamente enumerado entre os meios de comunicação de que dispõe o Tribunal de Contas da União para proceder às suas intimações.
O inciso II do art. 179 do Regimento Interno do TCU é claro ao exigir apenas a comprovação da entrega no endereço do destinatário, bastando o aviso de recebimento simples. 
Da revelia do responsável Aloisio Irineo Jakoby
No caso vertente, a citação do responsável, Aloisio Irineo Jakoby, se deu em endereços provenientes de pesquisas de endereços realizadas pelo TCU (vide parágrafos acima) , porquanto, devido ao insucesso de realizar a citação em endereços constantes na base de dados da Receita custodiada pelo TCU (peça 28) , buscou-se a notificação em endereços provenientes das bases de dados públicas custodiadas pelo TCU (TSE e Renach - peças 29, 41, 47 e 55) e das bases de dados do próprio TCU. A entrega dos ofícios citatórios nesses endereços não ficou comprovada, razão pela qual promoveu-se a notificação por edital publicado no Diário Oficial da União (peças 44, 45, e 56, 57) 
Importante destacar que, antes de promover a citação por edital, para assegurar a ampla defesa, buscaram-se outros meios possíveis para localizar e citar o responsável, nos limites da razoabilidade, fazendo juntar aos autos informação comprobatória dos diferentes meios experimentados que restaram frustrados, tal como se demonstrou no item anterior da presente instrução (Acórdão 4851/2017-TCU-Primeira Câmara, Relator Min. Augusto Sherman) .
Nos processos do TCU, a revelia não leva à presunção de que seriam verdadeiras todas as imputações levantadas contra os responsáveis, diferentemente do que ocorre no processo civil, em que a revelia do réu opera a presunção da verdade dos fatos narrados pelo autor (Acórdão 1009/2018-TCU-Plenário, Relator Min. Bruno Dantas; 2369/2013 - TCU - Plenário, Relator Min. Benjamin Zymler e 2449/2013 - TCU - Plenário, Relator Min. Benjamin Zymler) . Dessa forma, a avaliação da responsabilidade do agente não pode prescindir da prova existente no processo ou para ele carreada. 
Ao não apresentar sua defesa, o responsável deixou de produzir prova da regular aplicação dos recursos sob sua responsabilidade, em afronta às normas que impõem aos gestores públicos a obrigação legal de, sempre que demandados pelos órgãos de controle, apresentar os documentos que demonstrem a correta utilização das verbas públicas, a exemplo do contido no art. 93 do Decreto-Lei 200/1967: "Quem quer que utilize dinheiros públicos terá de justificar seu bom e regular emprego na conformidade das leis, regulamentos e normas emanadas das autoridades administrativas competentes." 
Mesmo as alegações de defesa não sendo apresentadas, considerando o princípio da verdade real que rege esta Corte, procurou-se buscar, em manifestações do responsável na fase interna desta Tomada de Contas Especial, se havia algum argumento que pudesse ser aproveitado a seu favor. 
	No entanto, o responsável não se manifestou na fase interna, não havendo, assim, nenhum argumento que possa vir a ser analisado e posteriormente servir para afastar as irregularidades apontadas.
Em consulta ao sistema corporativo do instaurador, SIGPC, realizada na data de 19/3/2021, verifica-se que o responsável também não apresentou contas junto ao instaurador e continua inadimplente:
 
Em se tratando de processo em que a parte interessada não se manifestou acerca das irregularidades imputadas, não há elementos para que se possa efetivamente aferir e reconhecer a ocorrência de boa-fé na conduta do responsável, podendo este Tribunal, desde logo, proferir o julgamento de mérito pela irregularidade das contas, conforme os termos dos §§ 2º e 6º do art. 202 do Regimento Interno do TCU. (Acórdão 2064/2011-TCU-Primeira Câmara (relator Min. Ubiratan Aguiar) , 6.182/2011-TCU-1ª Câmara (relator Min. Weber de Oliveira) , 4.072/2010-TCU-1ª Câmara (Relator Min. Valmir Campelo) , 1.189/2009-TCU-1ª Câmara (Relator Min. Marcos Bemquerer) , 731/2008-TCU-Plenário (Relator Min. Aroldo Cedraz) .
Dessa forma, o responsável Aloisio Irineo Jakoby deve ser considerado revel, nos termos do art. 12, § 3º, da Lei 8.443/1992, devendo as contas serem julgadas irregulares, condenando-o ao débito apurado e aplicando-lhe a multa prevista no art. 57 da Lei 8.443/1992.
Das medidas de resguardo ao Erário por parte do sucessor
Embora o vencimento para apresentação da prestação de contas tenha ocorrido em 30/4/2013 (peça 14, p. 1) , na gestão do sucessor Joel Ferreira, este tomou as medidas legais de resguardo ao Erário, razão pela qual FNDE não o incluiu no polo passivo desta TCE.
A medida adotada foi a Ação Civil Pública (peça 62, p. 7-31) , protocolada na Justiça Federal em 19/7/2013, contra o antecessor Aloisio Irineo Jakoby, a qual faz parte do processo 23034.014358/201351 do FNDE (peça 62) , obtido por e-mail junto à CGAPC (Coordenação-Geral de Acompanhamento de Prestação de Contas do FNDE) . 
Nessa Ação Civil, foi alegado que, assim que foi instalada a nova administração, em 2013, foram encontrados grandes obstáculos na tentativa de regularização dos problemas deixados pela administração anterior, entre elas a falta de documentação para a prestação de contas do Pnae/2011, acrescentando que teriam sido apuradas irregularidades na destinação da merenda escolar nos anos de 2010 a 2011.
A nova administração juntou, ainda, ao citado processo do FNDE, a Ata 5/2013 (peça 62, p. 56) , datada de 25/4/2013, na busca por elementos para a prestação de contas do Pnae/2011, a qual descreve aspectos inerentes a deficiências apuradas na aplicação dos recursos do Pnae/2011 e à impossibilidade da atuação do CAE devido ao não acesso à documentação na época devida.
Nesse sentido, o sucessor, Joel Ferreira, ante a impossibilidade alegada de prestar contas do Pnae/2011, ao impetrar Ação Civil Pública contra o antecessor, de forma proativa e tempestiva, protocolada, em 19/7/2013, na Justiça Federal, e comunicar o FNDE sobre essa medida, em 7/8/2013 (peça 62, p. 3) , agiu no sentido de adotar as medidas protetivas ao erário municipal, inclusive, antes de ser emitido o ofício de notificação pelo FNDE, em 15/8/2013 (peças 6, p. 1) , sobre a omissão no dever de prestar contas do Pnae/2011.
Nesse contexto, ratifica-se que o sucessor afastou sua responsabilidade, conforme previsto na segunda parte da Súmula TCU 230 e também em conformidade com enunciado da jurisprudência selecionada do TCU:
Súmula TCU 230: compete ao prefeito sucessor apresentar a prestação de contas referente aos recursos federais recebidos por seu antecessor, quando este não o tiver feito e o prazo para adimplemento dessa obrigação vencer ou estiver vencido no período de gestão do próprio mandatário sucessor, ou, na impossibilidade de fazê-lo, adotar as medidas legais visando ao resguardo do patrimônio público. (grifo nosso) 
A comunicação do prefeito sucessor a instâncias de controle dando ciência da impossibilidade de realizar a prestação de contas de recursos geridos por seu antecessor, em razão da insuficiência de documentos que comprovem a aplicação dos recursos públicos transferidos, para fins de adoção das providências de alçada daquelas instâncias, pode ser considerada medida pertinente e suficiente para o resguardo do patrimônio público (Súmula TCU 230) . Acórdão 6143/2020-TCU-Segunda Câmara-Relator Augusto Nardes.
Validação/revisão dos débitos apurados pelo FNDE
Diferentemente do que ocorre com convênios e contratos de repasse, cujo saldo em conta, como regra, deve ser devolvido ao órgão repassador ao final de sua execução, nos repasses como Pnae, Pnate, etc, por serem programas continuados ao longo dos anos, com ciclo anual de prestação de contas, todas as despesas incorridas em determinado exercício devem ser comprovadas a cada ano, independentemente de quando os recursos foram depositados ou se provenientes de exercício anterior. 
Nesses repasses, os recursos federais são movimentados numa única conta específica por sucessivos exercícios, de modo que eventual saldo é reprogramado de um exercício para outro, quando deverá ser utilizado e sujeito à prestação de contas. 
Nesse sentido, embora a instrução inicial  (peça 21) , que gerou a citação por omissão, tenha apurado o débito a partir dos valores repassados pelas ordens bancárias emitidas (peça 3) - considerando que o Pnae é um programa continuado ao longo dos anos, cujos recursos são movimentados numa mesma conta específica e seu saldo transferido de um ano para outro; e que sua prestação de contas é anual - o mais adequado é levantar o débito pelos saques realizados na conta específica para a realização de despesas na execução do programa, circunscrito ao exercício de 2011, objeto da presente TCE.
O extrato do SiGPC, item 30 desta instrução, apresenta a situação da prestação de contas do Pnae para o município de Bom Jesus do Araguaia - MT, e evidencia o caráter continuado desse repasse.
Dessa forma, a partir do extrato da conta específica do Pnae/2011 (peça 59) , obtido no sistema RPG do Banco do Brasil, custodiado pelo TCU, relaciona-se as movimentações de dispêndios e de aportes diferentes das ordens bancárias do FNDE, sendo que estes últimos devem ser deduzidos para fins de apuração de débito no exercício de 2011, para não caracterizar enriquecimento indevido da União:
	Data
	Descrição
	Déb/Créd
	Valor

	14/4/2011
	Cheque Compensado                                 
	D
	2.396,10

	15/4/2011
	Cheque Compensado                                 
	D
	18.489,59

	18/4/2011
	Cheque Compensado                                 
	D
	449,50

	28/4/2011
	Cheque Compensado                                 
	D
	989,10

	28/4/2011
	Cheque Compensado                                 
	D
	21.506,37

	4/5/2011
	TED                                               
	D
	42.200,00

	4/5/2011
	Tarifa de DOC ou TED                              
	D
	8,00

	4/5/2011
	Tarifa de DOC ou TED                              
	D
	8,00

	4/5/2011
	Tarifa de DOC ou TED                              
	D
	8,00

	4/5/2011
	TED                                               
	D
	10.800,00

	4/5/2011
	TED                                               
	D
	6.000,00

	13/5/2011
	Cheque Compensado                                 
	D
	3.162,50

	16/5/2011
	Cheque Compensado                                 
	D
	451,20

	31/5/2011
	Cheque Compensado                                 
	D
	566,00

	15/6/2011
	Cheque Compensado                                 
	D
	496,00

	16/6/2011
	Cheque Compensado                                 
	D
	1.691,73

	16/6/2011
	Cheque Compensado                                 
	D
	2.843,05

	29/6/2011
	Cheque Compensado                                 
	D
	362,98

	11/7/2011
	TED                                               
	D
	10.200,00

	11/7/2011
	Tarifa de DOC ou TED                              
	D
	8,00

	13/7/2011
	Cheque Compensado                                 
	D
	2.296,84

	19/7/2011
	Cheque Compensado                                 
	D
	485,00

	10/8/2011
	Tarifa de DOC ou TED                              
	D
	8,00

	10/8/2011
	TED                                               
	D
	9.500,00

	12/9/2011
	Cheque Compensado                                 
	D
	464,40

	12/9/2011
	Emissão de DOC D                                  
	D
	1.763,34

	12/9/2011
	TED                                               
	D
	4.600,00

	13/9/2011
	CHEQUE                                            
	D
	371,00

	14/9/2011
	Emissão de DOC D                                  
	D
	1.763,34

	16/9/2011
	Cheque Compensado                                 
	D
	680,00

	5/10/2011
	Cheque Compensado                                 
	D
	1.599,85

	10/10/2011
	Emissão de DOC D                                  
	D
	2.597,38

	11/10/2011
	Tarifa de DOC ou TED                              
	D
	8,00

	13/10/2011
	TED                                               
	D
	3.700,00

	13/10/2011
	Transferência ON LINE                             
	D
	2.597,38

	9/11/2011
	Emissão de DOC D                                  
	D
	420,00

	9/11/2011
	Transferência ON LINE                             
	D
	3.230,10

	10/11/2011
	Emissão de DOC D                                  
	D
	4.000,00

	24/11/2011
	Transferência ON LINE                             
	D
	300,00

	14/12/2011
	Transferência ON LINE                             
	D
	3.224,52

	Total de dispêndios
	166.245,27

	Data
	Descrição
	Déb/Créd
	Valor

	22/2/2011
	Transferência                           
	C
	86.280,00

	13/9/2011
	DOC devolvido                                     
	C
	1.763,34

	11/10/2011
	DOC devolvido                                     
	C
	2.597,38

	Total de aportes (exceto OB do FNDE) 
	90.640,72

	Diferença (total de dispêndios - total de aportes) 
	75.604,55

Considerando que o valor total do débito, em valores originais, R$ 92.040,00, imputado na citação, conforme composição apresentada no item 9.1 desta instrução, é maior que o apurado pelos dispêndios realizados na conta específica do Pnae/2011 na tabela anterior, desnecessário realizar nova citação, prosseguindo-se à conclusão da análise de mérito no presente processo pela nova composição apurada.
Prescrição da Pretensão Punitiva
	Vale ressaltar que a pretensão punitiva do TCU, conforme Acórdão 1441/2016-TCU-Plenário, Relator Min. Benjamin Zymler, que uniformizou a jurisprudência acerca dessa questão, subordina-se ao prazo geral de prescrição indicado no art. 205 do Código Civil, que é de dez anos, contado da data de ocorrência da irregularidade sancionada, nos termos do art. 189 do Código Civil, sendo este prazo interrompido pelo ato que ordenar a citação, a audiência ou a oitiva do responsável.
No caso em exame, não ocorreu a prescrição, uma vez que a irregularidade sancionada ocorreu em 1/5/2013, e o ato de ordenação da citação ocorreu em 3/4/2019 (peça 23) .
Cumulatividade de multas 
Quanto à possibilidade de aplicação cumulativa das multas dos arts. 57 e 58, inciso I, da Lei 8.443/1992, ainda que seja adequada a realização de citação e audiência do responsável, por força do disposto no art. 209, § 4º, do Regimento Interno do TCU, o Tribunal reconhece que existe relação de subordinação entre as condutas de "não comprovação da aplicação dos recursos repassados" e de "não disponibilização das condições materiais mínimas e necessárias para que o seu sucessor pudesse apresentar a prestação de contas", sendo a primeira consequência da segunda, o que enseja, na verificação das duas irregularidades, a aplicação da multa do art. 57, com o afastamento da multa do art. 58, inciso I, em atenção ao princípio da absorção (Acórdão 9579/2015-TCU-Segunda Câmara, Relator Min. Vital do Rêgo; Acórdão 2469/2019-TCU-Primeira Câmara, Relator Min. Augusto Sherman) .
Conforme leciona Cezar Bitencourt (Tratado de Direito Penal: parte geral - 8ª Edição - São Paulo: Saraiva, 2003. Pg. 565) , na absorção, " (...) a pena do delito mais grave absorve a pena do delito menos grave, que deve ser desprezada". No caso concreto, a "omissão no dever de prestar contas", embora seja uma irregularidade autônoma, funciona como fase ou meio para a consecução da "não comprovação da aplicação dos recursos", havendo clara relação de interdependência entre essas condutas. Dessa forma, recaindo as duas ocorrências num mesmo gestor, deve prevalecer a pena do delito mais grave, qual seja, a multa do art. 57, da Lei 8.443/1992.
Cumpre observar, ainda, que a conduta do responsável, consistente nas irregularidades "não comprovação da boa e regular aplicação dos recursos federais repassados em face da omissão no dever de prestar contas" e "não disponibilização das condições materiais mínimas e necessárias para que o seu sucessor pudesse apresentar a prestação de contas", configura violação não só às regras legais, mas também aos princípios basilares da administração pública, eis que, em última análise, ocorre o comprometimento da necessária satisfação à sociedade sobre o efetivo emprego dos recursos públicos postos à disposição da municipalidade, por força do instrumento de repasse em questão.
Nesses casos, em que fica evidente a falta de transparência e lisura, não há como afastar as suspeitas sempre presentes de que a totalidade dos recursos públicos federais, transferida ao município, tenha sido integralmente desviada, em prol de gestor ímprobo, ou de pessoas por ele determinadas, a revelar grave inobservância de dever de cuidado no trato com a coisa pública, isto é, ato praticado com culpa grave, pois, na espécie, a conduta do responsável se distancia daquela que seria esperada de um administrador público minimante diligente, num claro exemplo de erro grosseiro a que alude o art. 28 do Decreto-lei 4.657/1942 (Lei de Introdução às Normas do Direito Brasileiro) , incluído pela Lei 13.655/2018 (Acórdão 1689/2019-TCU-Plenário, Relator Min. Augusto Nardes; Acórdão 2924/2018-TCU-Plenário, Relator Min. José Mucio Monteiro; Acórdão 2391/2018-TCU-Plenário, Relator Min. Benjamin Zymler) . 
CONCLUSÃO
Em face da análise promovida na seção "Exame Técnico", verifica-se que o responsável Aloisio Irineo Jakoby não logrou comprovar a boa e regular aplicação dos recursos, instado a se manifestar, optou pelo silêncio, configurando a revelia, nos termos do § 3º, do art. 12, da Lei 8.443/1992. Ademais, inexistem nos autos elementos que demonstrem a boa-fé do responsável ou a ocorrência de outras excludentes de culpabilidade.
Verifica-se também que não houve a prescrição da pretensão punitiva, conforme análise já realizada.
	Tendo em vista que não constam dos autos elementos que permitam reconhecer a boa-fé do responsável, sugere-se que as suas contas sejam julgadas irregulares, nos termos do art. 202, § 6º, do Regimento Interno do TCU, com a imputação do débito atualizado monetariamente e acrescido de juros de mora, nos termos do art. 202, § 1º do Regimento Interno do TCU, descontado o valor eventualmente recolhido, com a aplicação da multa prevista no art. 57 da Lei 8.443/1992.
Por fim, como não houve elementos que pudessem modificar o entendimento acerca das irregularidades em apuração, mantém-se a matriz de responsabilização presente na peça 48.
PROPOSTA DE ENCAMINHAMENTO
Diante do exposto, submetemos os autos à consideração superior, propondo ao Tribunal:
considerar revel o responsável Aloisio Irineo Jakoby (CPF: XXX.682.519-XX) , para todos os efeitos, dando-se prosseguimento ao processo, com fulcro no art. 12, § 3º, da Lei 8.443/1992; 
julgar irregulares, nos termos dos arts. 1º, inciso I, 16, inciso III, alíneas b e c, da Lei 8.443/1992, c/c os arts. 19 e 23, inciso III, da mesma Lei, as contas do responsável Aloisio Irineo Jakoby (CPF: XXX.682.519-XX) , condenando-o ao pagamento das importâncias a seguir especificadas, atualizadas monetariamente e acrescidas dos juros de mora, calculadas a partir das datas discriminadas até a data da efetiva quitação do débito, fixando-lhe o prazo de quinze dias, para que comprove, perante o Tribunal, o recolhimento das referidas quantias aos cofres do Fundo Nacional de Desenvolvimento da Educação, nos termos do art. 23, inciso III, alínea "a", da citada lei, c/c o art. 214, inciso III, alínea "a", do Regimento Interno do TCU.  
Débitos relacionados ao responsável Aloisio Irineo Jakoby:
	Data
	Déb. /Créd.
	Valor

	14/4/2011
	D
	2.396,10

	15/4/2011
	D
	18.489,59

	18/4/2011
	D
	449,50

	28/4/2011
	D
	989,10

	28/4/2011
	D
	21.506,37

	4/5/2011
	D
	42.200,00

	4/5/2011
	D
	8,00

	4/5/2011
	D
	8,00

	4/5/2011
	D
	8,00

	4/5/2011
	D
	10.800,00

	4/5/2011
	D
	6.000,00

	13/5/2011
	D
	3.162,50

	16/5/2011
	D
	451,20

	31/5/2011
	D
	566,00

	15/6/2011
	D
	496,00

	16/6/2011
	D
	1.691,73

	16/6/2011
	D
	2.843,05

	29/6/2011
	D
	362,98

	11/7/2011
	D
	10.200,00

	11/7/2011
	D
	8,00

	13/7/2011
	D
	2.296,84

	19/7/2011
	D
	485,00

	10/8/2011
	D
	8,00

	10/8/2011
	D
	9.500,00

	12/9/2011
	D
	464,40

	12/9/2011
	D
	1.763,34

	12/9/2011
	D
	4.600,00

	13/9/2011
	D
	371,00

	14/9/2011
	D
	1.763,34

	16/9/2011
	D
	680,00

	5/10/2011
	D
	1.599,85

	10/10/2011
	D
	2.597,38

	11/10/2011
	D
	8,00

	13/10/2011
	D
	3.700,00

	13/10/2011
	D
	2.597,38

	9/11/2011
	D
	420,00

	9/11/2011
	D
	3.230,10

	10/11/2011
	D
	4.000,00

	24/11/2011
	D
	300,00

	14/12/2011
	D
	3.224,52

	22/2/2011
	C
	86.280,00

	13/9/2011
	C
	1.763,34

	11/10/2011
	C
	2.597,38

Valor atualizado do débito (com juros) em 19/3/2021: R$ 131.061,83.
aplicar ao responsável Aloisio Irineo Jakoby (CPF: XXX.682.519-XX) , a multa prevista no art. 57 da Lei 8.443/1992 c/c o art. 267 do Regimento Interno do TCU, fixando-lhe o prazo de quinze dias, a contar da notificação, para que comprove, perante o Tribunal (art. 214, III, alínea "a", do Regimento Interno do TCU) , o recolhimento da dívida aos cofres do Tesouro Nacional, atualizada monetariamente desde a data do acórdão que vier a ser proferido por este Tribunal até a data do efetivo recolhimento, se paga após o vencimento, na forma da legislação em vigor;
	autorizar, desde logo, a cobrança judicial das dívidas, caso não atendida a notificação, na forma do disposto no art. 28, inciso II, da Lei 8.443/1992;
autorizar também, desde logo, se requerido, com fundamento no art. 26, da Lei 8.443, de 1992, c/c o art. 217, §§ 1º e 2º do Regimento Interno do TCU, o parcelamento da (s) dívida (s) em até 36 parcelas, incidindo, sobre cada parcela, corrigida monetariamente, os correspondentes acréscimos legais, fixando-lhe o prazo de quinze dias, a contar do recebimento da notificação, para comprovar, perante o Tribunal, o recolhimento da primeira parcela, e de trinta dias, a contar da parcela anterior, para comprovar os recolhimentos das demais parcelas, devendo incidir, sobre cada valor mensal, atualizado monetariamente, os juros de mora devidos, no caso do débito, na forma prevista na legislação em vigor, alertando o responsável de que a falta de comprovação do recolhimento de qualquer parcela importará o vencimento antecipado do saldo devedor, nos termos do § 2º do art. 217 do Regimento Interno deste Tribunal; 
enviar cópia do Acórdão a ser prolatado à Procuradoria da República no Estado de Mato Grosso, nos termos do § 3º do art. 16 da Lei 8.443/1992, c/c o § 7º do art. 209 do Regimento Interno do TCU, para adoção das medidas cabíveis; e
enviar cópia do Acórdão que vier a ser proferido ao Fundo Nacional de Desenvolvimento da Educação e ao responsável, para ciência;
informar à Procuradoria da República no Estado de Mato Grosso, ao Fundo Nacional de Desenvolvimento da Educação e ao responsável que a presente deliberação, acompanhada do Relatório e do Voto que a fundamenta, está disponível para a consulta no endereço www.tcu.gov.br/acordaos, além de esclarecer que, caso requerido, o TCU poderá fornecer sem custos as correspondentes cópias, de forma impressa; e
informar à Procuradoria da República no Estado de Mato Grosso que, nos termos do parágrafo único do art. 62 da Resolução TCU 259/2014, os procuradores e membros do Ministério Público credenciados nesta Corte podem acessar os presentes autos de forma eletrônica e automática, ressalvados apenas os casos de eventuais peças classificadas como sigilosas, as quais requerem solicitação formal."
2.	O Ministério Público junto ao TCU manifestou-se de acordo com a proposta da unidade técnica.
	É o relatório.

não há

Subprocurador-Geral Paulo Soares Bugarin.

TOMADA DE CONTAS ESPECIAL. OMISSÃO NO DEVER DE PRESTAR CONTAS DOS RECURSOS RECEBIDOS POR FORÇA DO PROGRAMA NACIONAL DE ALIMENTAÇÃO ESCOLAR (PNAE). EXERCÍCIO DE 2011. CITAÇÃO DO EX-PREFEITO. REVELIA. CONTAS IRREGULARES. DÉBITO. MULTA. CIÊNCIAS.

TOMADA DE CONTAS ESPECIAL (TCE)

Secretaria de Controle Externo de Tomada de Contas Especial (SecexTCE).

Trata-se de tomada de contas especial instaurada pelo Fundo Nacional de Desenvolvimento da Educação - FNDE, em razão da omissão no dever de prestar contas dos recursos recebidos pelo município de Bom Jesus do Araguaia/MT por força do Programa Nacional de Alimentação Escolar (Pnae) , no exercício de 2011.
2.	Os recursos repassados pelo FNDE totalizaram R$ 92.040,00 no mencionado exercício. O prazo para apresentação da prestação de contas encerrou-se em 30/4/2013.
3.	Conforme consignado no relatório do tomador de contas, o prejuízo importaria no valor total transferido, imputando-se a responsabilidade ao sr. Aloísio Irineo Jakoby, prefeito no período de 1º/1/2009 a 31/12/2012, na condição de gestor dos recursos.
4.	Submetidos os autos ao TCU, procedeu-se à citação do ex-prefeito, quanto ao montante total repassado, pela "não comprovação da boa e regular aplicação dos recursos federais repassados ao município de Bom Jesus do Araguaia - MT, em face da omissão no dever de prestar contas dos valores transferidos, no âmbito do Programa Nacional de Alimentação Escolar (Pnae) , no exercício de 2011". Esse gestor também foi ouvido em audiência por não disponibilizar condições materiais mínimas e necessárias para que o seu sucessor pudesse apresentar a prestação de contas. 
5.	O prefeito sucessor, sr. Joel Ferreira, não foi arrolado nos autos, pois adotou providências legais para o resguardo do patrimônio público, consistentes no ajuizamento de ação civil pública contra o antecessor visando ao ressarcimento das despesas efetuadas. Consta dos autos que, paralelamente a essa iniciativa, o Conselho de Alimentação Escolar (CAE) , importante mecanismo de controle social, não pôde avaliar os gastos na época, dado que o sr. Aloísio Irineo Jakoby não disponibilizou a documentação necessária. 
6.	Vale ressaltar que todas as providências mencionadas no parágrafo anterior foram adotadas antes de o FNDE notificar o município sobre a omissão no dever de prestar contas do Pnae/2011, o que demonstra a boa-fé do jurisdicionado. Incide, no caso em análise, a Súmula 230 do TCU, que tem a seguinte redação: 
"Compete ao prefeito sucessor apresentar a prestação de contas referente aos recursos federais recebidos por seu antecessor, quando este não o tiver feito e o prazo para adimplemento dessa obrigação vencer ou estiver vencido no período de gestão do próprio mandatário sucessor, ou, na impossibilidade de fazê-lo, adotar as medidas legais visando ao resguardo do patrimônio público."
7.	Embora regularmente citado pelo montante recebido, o responsável não compareceu aos autos nem recolheu o débito. Também não atendeu à audiência. Dessa forma, resta caracterizada a revelia do ex-prefeito Aloísio Irineo Jakoby, nos termos do art. 12, inciso IV, § 3º, da Lei 8.443/1992.
8.	A jurisprudência desta Corte é firme no tocante à responsabilidade pessoal do gestor pela comprovação da boa e regular aplicação dos recursos federais recebidos por força do Pnae. Nesse passo, todo aquele que utiliza ou gerencia recursos públicos, por dever constitucional e legal, submete-se ao encargo de demonstrar o correto emprego dos valores federais, nos termos dos arts. 70, parágrafo único, e 37, caput, da Constituição de 1988 e do art. 93 do Decreto-Lei 200, de 25 de fevereiro de 1967.
9.	Contudo, nos processos de controle externo, diferentemente do que ocorre no processo civil, a revelia não leva à presunção de que seriam verdadeiras todas as imputações levantadas contra o responsável. Ou seja, mesmo não comparecendo aos autos para apresentar defesa, deve o TCU avaliar os elementos probatórios constantes dos autos, em especial no tocante à quantificação dos valores impugnados. 
10.	Amparada nessa premissa, a unidade técnica entendeu ser necessária a correção do débito. Afinal, diferentemente dos convênios e dos contratos de repasse, em que o apoio do Governo Federal acontece por um período determinado (construção de uma creche, realização de um evento, dentre outros) , o Pnae diz respeito a um programa de duração continuada, no qual o saldo financeiro eventualmente existente ao final de um exercício é transferido para o subsequente. A cada ano, os recursos desse programa são creditados na mesma conta corrente específica. 
11.	Para a SecexTCE, seria mais adequado quantificar o débito por meio do extrato bancário da conta do programa, equivalendo à diferença entre a soma das despesas efetuadas no exercício e o aporte realizado pelo Governo Federal. No caso concreto, o total de dispêndios em 2011 foi de R$ 166.245,27 e os créditos, de R$ 90.640,72 (o valor identificado nos extratos é ligeiramente menor que as ordens bancárias emitidas de R$ 92.040,00) . A quantia a ser restituída deveria ser, no entender da secretaria, de R$ 75.604,55 (= R$ 166.245,27 - R$ 90.640,72) . 
12.	Sobre a questão, ressalto que a regulamentação do atendimento da alimentação escolar aos alunos da educação básica estava prevista, na época, pela Resolução/CD/FNDE 38, de 16 de julho de 2009. Consultando essa norma, assim como as que a sucederam, observo que assiste parcial razão à unidade técnica. Embora seja possível a reprogramação, nos casos em que a entidade executora utilizar apenas parcialmente os recursos repassados pelo FNDE, observo que a prestação de contas deve abarcar a totalidade do montante recebido em cada exercício, acrescida dos saldos reprogramados de exercícios anteriores e dos rendimentos de aplicação financeira auferidos (art. 33) .
13.	Logo, a omissão restou caracterizada para a quantia de R$ 166.245,27. Como o chamamento do responsável se deu sobre valor menor (R$ 92.040,00) , seria necessária a restituição dos autos à unidade técnica para nova notificação do ex-prefeito. Contudo, considerando que a irregularidade ocorreu em 30/4/2013, que os custos administrativos podem superar os benefícios e que a ordem constitucional impõe a razoável duração do processo, entendo que os autos estão em condição de serem julgados em seu mérito, mas a condenação deve limitar-se ao valor indicado no ofício de citação. 
14.	Ante o exposto, manifesto-me por que o Tribunal aprove o acórdão que ora submeto à apreciação deste Colegiado.
TCU, Sala das Sessões, em 20 de julho de 2021.
BENJAMIN ZYMLER 
Relator